【裁判字號】    97,消債更,350
【裁判日期】    980331
【裁判案由】    更生
【裁判全文】
臺灣桃園地方法院民事裁定           97年度消債更字第350號
聲  請  人
即  債務人  甲○○
代  理  人  徐豐益律師
上列當事人因消費者債務清理事件，聲請更生，本院裁定如下：
    主    文
聲請駁回。
聲請費用由聲請人負擔。
    理    由
一、本件聲請意旨略以：聲請人前曾依金融主管機關協調成立之
    「中華民國銀行公會會員辦理消費金融案件無擔保債務協商
    機制」與最大債權萬泰商業銀行銀行於民國95年9 月份成立
    協商，當時協商條件為每月清償新台幣（下同）14,944元（
    分120 期，利率0%），聲請人每月雖仍如期還款，然聲請人
    協商成立時，係在市場從事成衣生意，每月扣除成本餘有約
    55,000元收入，尚可支付協商債務金額，嗣自97年3 月起因
    景氣不佳生意驟降，導致無法繼續從事成衣生意，又聲請人
    有輕度肢障，亦難找到薪水優渥之工作，故只能轉做臨時工
    人以月薪約20,000元之工作維持家計，已顯無法支付協商債
    務金額乃不得已於97年4 月份毀約未再繳納，實有不可歸責
    於己之事由。聲請人之無擔保或無優先權債務總額未逾1,20
    0 萬元，復未經法院裁定開始清算程序或宣告破產，且非聲
    請人主觀惡意，實係客觀上具有上述不可歸責事由存在，爰
    依法聲請更生等語，並提出財產及收入狀況說明書、聲請人
    94、95年度綜合所得稅各類所得資料清單、財產歸屬資料清
    單、財團法人聯合徵信中心查詢資料等各1 份為證。
二、按債務人與金融機構協商成立者，不得聲請更生或清算，但
    因不可歸責於己之事由，致履行顯有重大困難者，不在此限
    ；本條例施行前，債務人依金融主管機關協調成立之中華民
    國銀行公會會員，辦理消費金融案件無擔保債務協商機制與
    金融機構成立之協商，準用前項之規定，消費者債務清理條
    例第151 條第5 項、第6 項分別定有明文。又聲請更生或清
    算不合程式或不備其他要件者，法院應以裁定駁回之，但其
    情形可以補正者，法院應定期間先命補正，同條例第8 條亦
    定有明文。次按依債務人與金融機構協商成立者，除非因不
    可歸責於己之事由，致履行顯有重大困難，否則不得聲請更
    生或清算，消費者債務清理條例第151 條第5 項規定意旨甚
    明。是債務清償方案成立後，固由債務人按其條件履行，惟
    需於其後發生情事變更，在清償期間收入或收益不如預期，
    致該方案履行困難甚或履行不能，因不可歸責於己，始能聲
    請更生或清算。此項規定旨在避免債務人任意毀諾已成立之
    協商，濫用更生或清算之裁判上債務清理程序，蓋以債務清
    償方案係經當事人行使程序選擇權所為之債務清理契約，債
    務人應受該成立之協議所拘束。債務人既已與金融機構協商
    成立，如認該協商方案履行有其他不適當情形，自仍應再循
    協商途徑謀求解決。復按，消費者債務清理條例立法意旨，
    乃在幫助陷於經濟上困境之債務人，得藉由更生或清算程序
    ，走出經濟困境，避免走向絕路，實現憲法所保障之生命權
    ，其並非在幫助債務人保持其舊有之生活水平，或幫助債務
    人履行其法定扶養義務。因此在考量所謂之「生活必要性支
    出」，自以維持一般人最低生活水平所需為準，而在扶養費
    支出之考量，亦應以實際上確有受扶養必要之支出為準，其
    與法定扶養義務自當有所區別，茲先敘明。
三、經查：
(一)、按聲請人陳稱伊於95年9 月份協商成立當時係從事成衣生意
    ，每月收入約55,000元，嗣後因景氣不佳生意驟降，導致無
    法繼續從事成衣生意，目前月薪20,000元云云，並未提出相
    關資料以為佐證，是其所述是否足採，並非無疑。又據債權
    銀行萬泰商業銀行提出於協商成立當時聲請人所簽署之收入
    證明切結書2 紙，聲請人於該收入證明切結書上記載其於協
    商成立時每月收入為23,000元（另紙收入證明切結書記載則
    每月收入25,000元），亦顯與聲請人前開所述不符，是聲請
    人稱協商成立當時每月收入約55,000元云云，即無所憑，尚
    難憑採，是以，聲請人於協商成立當時每月收入應以其於收
    入證明切結書所親載之23,000元或25,000元為依據，從而，
    本院認聲請人於協商成立時平均每月收入應為24,000元（計
    算式：《23,000元＋25,000元》÷2 ＝24,000元）。
(二)、再者，聲請人於財產及收入狀況說明書所陳報之每月消費支
    出部分，僅引用行政院經濟部主計處調查臺灣地區家庭平均
    每人月消費支出表數據（即桃園縣95年度16,466元）為佐，
    並未具體說明其支出內容並提出證據，經本院以97年度消債
    更字第350 號裁定命聲請人於收受裁定之日起10日內，提出
    聲請人聲請更生前2 年內必要支出之種類、數額、原因及相
    關證明文件，聲請人於收受該裁定後迄未補正，是聲請人上
    開所述每月必要生活支出16,466元部分，即無所據，尚難採
    信。本院依行政院主計處公告之96年度最低生活費（以每年
    家庭收支調查，計算出平均每人每月消費支出之百分之六十
    為最低生活費），即臺灣省（含桃園縣）平均每人每月最低
    生活費為94年（8,770 元）、95年（9,210 元）、96年（
    9,509 元）、97年（9,829 元）為計算標準，佐以聲請人於
    95年協商成立時平均月收入24,000元計算，扣除協商債務之
    金額14,944元後尚逾9,056 元，相較於上開95年最低生活費
    標準9,210 元，僅不足154 元；相較於上開97年最低生活費
    標準9,829 元，僅不足773 元，且據聲請人所提出之全國財
    產稅總歸戶財產查詢清單所示，聲請人名下尚有汽車2 輛（
    其中車號8266- KU之中華汽車，更係西元2005年即94年出廠
    ），尚非不能出售其一以維生活，況據本院依職權調閱聲請
    人之配偶許美雪95、96年稅務電子閘門財產所得調件明細表
    所示，聲請人之配偶許美雪名下尚有土地2 筆、房屋1 筆、
    汽車1 輛、股利數筆，顯見聲請人配偶之經濟情況即較聲請
    人為佳，前述聲請人生活費差額部分尚屬輕微，非不能由聲
    請人之配偶加以攤分，更遑論聲請人之長子陳奕錡（72年次
    ）既已成年，應有工作經濟能力而能攤分聲請人之生活費。
    從而，以聲請人協商成立時之收入，扣除協商債務金額後，
    尚非不能維持聲請人最低生活水平，此據聲請人自95年9 月
    協商成立後，亦持續繳款至97年4 月，前後繳款共計19個月
    始毀諾可可知。
(三)、至於聲請意旨雖稱聲請人因景氣不佳生意驟降，無法繼續從
    事成衣生意，故轉做月薪約20,000元之臨時工，從而無法負
    擔協商債務金額而不得已而毀約，實有不可歸責於己之事由
    云云。惟聲請人上開所述均未提出相關佐證，經本院以上開
    裁定命聲請人於收受裁定之日起10日內，釋明其成衣生意營
    業情形、因何不可歸責於己之事由致履行有重大困難、現今
    每月收入為何及提出相關釋明文件，惟聲請人於收受該裁定
    後迄未釋明或提出相關資料，是上開聲請人所述不可歸責於
    己之事由，即難憑信。
(四)、綜上，聲請人於97年4 月就中華民國銀行公會會員辦理消費
    金融案件無擔保債務協商機制毀諾時，客觀上是否符合消費
    者債務清理條例所謂之不能清償債務，或不能清償之虞，或
    不可歸責於己致履行顯有重大困難之情況，要非無疑，是聲
    請人所主張其有不能清償之事由或不能清償之虞者，本院自
    無從遽予憑採。又聲請人既有履債能力，縱有履債不便，亦
    得經由個別債權銀行所提供之「個別協商一致性方案」及「
    95年債務協商變更還款條件方案」等協商程序以求適當履債
    ，準此，本件難堪認債務人有何不可歸責於己致履行顯有重
    大困難之情形可言。
四、結論，本件聲請人既無不可歸責之事由，依原協商條件履行
    亦非顯有重大困難，與更生之要件不符，且又無從補正，依
    首揭條文之意旨，自應駁回其更生之聲請，爰裁定如主文。
中    華    民    國    98    年    3     月    31    日
                  民事第二庭  法  官  卓立婷
上列正本證明與原本無異。
如不服本裁定，應於裁定送達後10日內，以書狀向本院提出抗告
，並繳納抗告費新臺幣1千元。
中    華    民    國    98    年    4     月     1    日
                              書記官  黃進傑


司法院資訊處製作；財團法人民間司法改革基金會備份。
